臺灣臺東地方法院民事判決　93年度重訴字第2號
原　　　告　戊○○○
　　　　　　Ｆ○○
　　　　　　Ｇ○○
　　　　　　Ｈ○○
　　　　　　Ａ○○
　　　　　　宙○○
　　　　　　Ｅ○○
　　　　　　Ｉ○○
　　　　　　Ｊ○○
共　　　同
訴訟代理人　張政衡律師
被　　　告　癸○○
　　　　　　黃○○
　　　　　　己○○○
　　　　　　庚○○
　　　　　　丁○○
　　　　　　宇○○
　　　　　　地○○
　　　　　　Ｃ○○
　　　　　　Ｋ○○○
　　　　　　辛○○
　　　　　　丙○○
　　　　　　戌○○
　　　　　　乙○○
　　　　　　未○○
　　　　　　Ｌ○○
　　　　　　子○○
上16人共同
訴訟代理人　蕭芳芳律師
被　　　告　亥○○
　　　　　　辰○○
　　　　　　卯○○
　　　　　　寅○○
　　　　　　壬○○
兼　 上1人
訴訟代理人　甲○○
被　　　告　丑○○○
　　　　　　酉○○
　　　　　　午○○
　　　　　　申○○
　　　　　　玄○○
　　　　　　Ｄ○○
　　　　　　Ｂ○○
　　　　　　天○○
　　　　　　巳○○
上列當事人間請求拆屋還地等事件，本院於民國94年10月5日言
詞辯論終結，判決如下：
    主      文
如附表一編號一至二十號各被告應分別以該附表建物占用土地之
價額欄所示之金額，向原告購買同附表占用原告土地之地號欄所
示地號、建物占用土地面積欄所示面積及附圖編號及建物占用位
置欄所示位置之土地。
原告其餘之訴駁回。
訴訟費用由被告按如附表二訴訟費用負擔比例欄所示之比例負擔
，餘由原告負擔。
原告假執行之聲請駁回。
    事實及理由
一、被告辰○○、亥○○、酉○○、午○○、申○○、玄○○、
    Ｄ○○、Ｂ○○、天○○、卯○○、寅○○、丑○○○、巳
    ○○等13人經合法通知未於言詞辯論期日到場，核無民事訴
    訟法第386條各款所列情形，爰依原告之聲請，由其一造辯
    論而為判決。
二、按訴狀送達後，原告不得將原訴變更或追加他訴。但擴張或
    減縮應受判決事項之聲明，或請求之基礎事實同一者，不在
    此限。民事訴訟法第255條第1項第2款、第3款分別定有明文
    。又所謂請求之基礎事實同一，係指變更或追加之訴與原訴
    之主要爭點有其共同性，各請求利益之主張在社會生活上可
    認為同一或關連，而就原請求之訴訟及證據資料，於審理繼
    續進行在相當程度範圍內具有同一性或一體性，得期待於後
    請求之審理予以利用，俾先後兩請求在同一程序得加以解決
    ，避免重複審理，進而為統一解決紛爭者，即屬之 (最高法
    院90年度臺抗字第287號判決參照)。本件原告起訴原請求被
    告謝章儀、丁○○、陳宏義、未○○、宇○○、子○○、徐
    代藫、黃○○、己○○○、庚○○、Ｌ○○、連佩紋、徐傳
    香、甲○○、韋俊遠、辛○○、丙○○、戌○○、乙○○、
    連美玉、謝金墩、羅秋雄、羅欽海、黃瑞銘、郭張鏡妹、曾
    秀良、曾楊森、曾中信、臺東區中小企業銀行、戴宏漢、戴
    宏忠、詹幸雄、彭紹妹等33人拆屋還地，嗣於訴訟中將被告
    徐代藫更正為癸○○、陳宏義更正為亥○○、曾楊森更正為
    曾揚森、連佩紋更正為辰○○、韋俊遠更正為壬○○，撤回
    對被告謝金墩、羅秋雄、羅欽海、黃瑞銘、曾秀良、曾揚森
    、曾中信、臺東區中小企業銀行、戴宏漢、戴宏忠、詹幸雄
    、彭紹妹、連美玉等人之起訴，並將被告謝章儀變更為Ｋ○○○、將被告徐傳香變更為丑○○○、將被告郭張鏡妹變更
    為未○○，並追加酉○○、午○○、申○○、玄○○、Ｄ○○、Ｂ○○、天○○、巳○○、卯○○、寅○○、地○○、
    Ｃ○○等人為被告，並慮及請求被告拆屋還地之訴恐受不利
    之判決，特追加備位之訴，請求被告以土地公告現值加1.2
    倍之金額向原告價購渠等所占用之土地，揆諸首揭說明，原
    告訴之變更追加核屬適法，應予准許，合先敘明。
三、原告先位主張：坐落臺東縣池上鄉○○段如附表一占用原告
    土地之地號欄內所列地號之土地（下稱系爭土地）為原告所
    共有。經地政機關分割測量後，始知被告所有如附表一被告
    所有建物門牌號碼欄所列之建物占建於系爭土地上，有全部
    占建者，亦有部分占建，而其餘土地仍同時占用者。關於建
    物占建面積，業經鈞院現場履勘，並經臺東縣關山地政事務
    所派員丈測並製作複丈成果圖在卷，被告之建物確有占用原
    告土地之事實，應堪認定，而建物占用外之同地號其餘土地
    ，因與建物相鄰，且緊靠被告建物正前方，為連通道路所必
    經，亦為被告等一併占據使用，亦堪認定。被告無何正當權
    源，又未取得原告之同意，竟占用原告所有之上開土地，爰
    依民法第767條規定，請求被告拆屋還地。並先位聲明：被
    告應將渠等所有如附表一被告所有建物門牌號碼欄所示建物
    ，占用原告所有如附表一占用原告土地之地號欄所示地號、
    如附表一建物占用土地面積欄所示面積，如附表一附圖編號
    及建物占用位置欄所示位置之土地上建物拆除，連同該附表
    建物以外占用土地面積欄所示面積之土地返還原告。如鈞院
    採信被告之抗辯謂其建物占用原告土地部分之面積與其建物
    全部面積相比較，其比例甚微，如因而拆除該部分之建物，
    顯不符合社會經濟效益等情。而認原告先位聲明無理由時，
    則依民法第796條規定，和舉重以明輕原則，被告既占用原
    告所有之土地，原告自得請求以相當之價額購買，再原告已
    與訴外人即占用同地段原告土地之數人達成以土地公告現值
    加四成及加收訴訟費用新臺幣 (下同)10,000 元價購土地之
    和解，本件價購條件自不應低於已和解者之條件方為公平，
    爰依上開法條規定，請求被告以占用土地民國94年1月之公
    告現值加1.2倍之金額購買渠等占用之土地。並備位聲明：
    (1)被告應以如附表二原告請求價購金額欄所示之金額，分別
    向原告購買前開原告所主張應返還之土地。(2)原告願供擔保
    ，請准宣告假執行。
四、被告辰○○、亥○○、酉○○、午○○、申○○、玄○○、
    Ｄ○○、Ｂ○○、天○○、卯○○、寅○○、丑○○○、巳
    ○○等13人經合法通知未於言詞辯論期日到場，亦未提出書
    狀作何聲明或陳述。被告Ｋ○○○、丁○○、未○○、宇○○、地○○、Ｃ○○、癸○○、黃○○、己○○○、庚○○
    、Ｌ○○、辛○○、戌○○等人則以：坐落臺東縣池上鄉○○路旁原告所有之系爭土地，係因原來中山路的道路預定用
    地路寬是18公尺，後來都市○○○○路改為15公尺寬，道路
    及兩旁的土地原來都是原告先人潘老先生所有，被告前手陸
    續向潘老先生購地建屋，嗣中山路舖設時路寬只有15公尺，
    致道路兩旁多出來的土地即系爭土地就由潘老先生的繼承人
    即原告繼承。被告所有之建物皆在64年8月18日池上鄉都市
    計劃實施後蓋的，當初蓋房子時都照15公尺寬的道路為基準
    去蓋的，且都有請關山地政事務所人員去測量，地政人員說
    沒有侵占到別人的土地。80年地籍重測後，政府又不照舊地
    籍拓寬中山路為18公尺寬來使用，致原有公路預定地已被現
    有住戶使用建屋居住達數十年之久，所以系爭道路用地由政
    府補辦價購方符公理，再被告等和平繼續占用系爭土地逾20
    年以上，應取得地上權，原告請求拆屋還地不合法，且被告
    等亦同意價購系爭土地，然原告所提價額不合理等語。被告
    Ｋ○○○、丁○○、未○○、宇○○、地○○、Ｃ○○、癸○○、黃○○、己○○○、庚○○、Ｌ○○、子○○、戌○○、丙○○、乙○○、辛○○等16人之訴訟代理人再以：原
    告所有系爭土地地目皆為道，且為畸零地，被告所有建物又
    多為鋼筋混凝土磚造二層建築，原告主張拆屋還地，所得利
    益很少，但對被告的損害很大。顯有權利濫用的違法。又系
    爭土地如534地號公告現值為每平方公尺19,500元，與緊鄰
    之被告甲○○所有533地號、被告壬○○所有535地號土地公
    告現值分別為每平方公尺9,510元及9,312元差距極大，顯然
    已將原告所有系爭土地之價值提高，原告備位聲明請求被告
    價購系爭土地既與民法第796條規定之要件不合，且主張以
    公告現值加1.2倍為賣價亦不合理等語。被告甲○○兼被告
    壬○○之訴訟代理人則以：70年池上鄉實施都市計畫，臺東
    縣政府城鄉發展局都市計畫課原規劃池上鄉○○路為17 公
    尺寬，則所需的道路用地，政府理應編列預算向居民徵購，
    但後來不知何故又將中山路恢復原貌仍然維持15公尺寬。而
    關山地政單位卻仍依17公尺路寬的舊計畫圖做測量基準，更
    荒謬的是將17公尺寬的道路用地，扣除被政府徵收的15公尺
    寬部分，全部誤判是原告被繼承人潘路菜先生所有，真是匪
    夷所思。再被告於71年7月12日依法向臺東縣政府申請建照
    ，並按圖興建房屋迄今未變，當年建造時為求慎重，也於71
    年7月5日向關山地政事務所申請地籍圖及土地鑑界，鑑界的
    結果確定被告的土地界址距排水溝約38公分與舊有房屋地界
    相符。80年池上鄉辦理地籍重測，地籍調查表中清楚記載界
    址參照舊地籍圖，並經相關人員指界蓋章確認。同樣都是參
    照舊地籍圖為依據，如今照新地籍圖鑑界，與當年依舊地籍
    圖鑑界為何不能吻合？可見當年辦理的地籍重測確實有重大
    弊端。又被告向臺東縣政府申請建照，就是依照舊地籍圖申
    請的，依台灣省建築管理規則第11條，申請建照必須檢附土
    地權利證明文件，土地若非自有須另附土地所有人使用同意
    書，但當年並不需附原告之同意書，可見房屋之建造並未使
    用到原告之土地。再者，本人為確定土地界址點，避免日後
    引起紛爭，另案向關山地政事務所申請地籍圖及土地鑑定，
    當年關山地政事務所核發之地籍圖，靠道路側僅註明道路用
    地，而且鑑定的地界鋼釘也在排水溝內約50公分，與舊地籍
    圖吻合。當年一切依法定程序建造之房屋，如今卻因80年有
    重大瑕疵的地籍圖重測，造成被告等莫大困擾。末查原告所
    有534地號道路用地89年公告現值每平方公尺15,000元，被
    告所有533地號建築用地為每平方公尺12,733元，93年竟調
    為原告之道路用地每平方公尺19,500元，被告之建築用地為
    9, 501元，公告現值顯有違誤等語，資為抗辯。並聲明：
    (1)原告之訴及假執行之聲請均駁回。(2)如受不利判決，願供
    擔保請准宣告免為假執行。
五、坐落臺東縣池上鄉○○段如附表一占用原告土地之地號欄所
    示之土地為原告所共有，面積如附表一該地號土地全部面積
    欄所示，被告等所有如附表一被告所有建物門牌號碼欄所示
    之建物占建於原告所有之系爭土地上，其占建面積如附表一
    建物占用土地面積欄所示，至未占建而緊鄰被告建物之原告
    所有系爭土地，面積如附表一建物以外占用土地面積欄所示
    ，詳細位置如附表一附圖編號及建物占用位置欄所示及附圖
    即卷附之土地複丈成果圖所示之事實，有土地登記謄本、房
    屋稅籍證明書等件附卷可稽，經本院履勘現場並囑託臺東縣
    關山地政事務所派員協助測量，亦製有勘驗筆錄及土地複丈
    成果圖在卷可憑，且為兩造所不爭執，自堪信為真實。經本
    院協調兩造，確認爭點為: (1)地籍圖重測前後是否有所不一
    致? 是否得以重測後之地籍圖為基準做為本件土地複丈成果
    圖的依據? (2)被告所占用的土地除建物所占用外，其餘土地
    是否為被告所占有? (3)若原告先位之訴無理由時，則其備位
    之聲明是否有理? 若屬有理，則價購的標準為何? 本院自應
    依此而為審究。
六、經查:
(一)臺東縣池上鄉都市計畫於64年8月18日發布實施，經72年6月
    22日第一次通盤檢討，79年5月15日第二次通盤檢討及87年9
    月1日至87年9月30日第三次通盤檢討公告辦理重製等情，有
    臺東縣政府都市計畫課各都市計畫區制定過程表 (見本審卷
    第4宗第110頁)附卷可稽，再池上鄉○○路附近所有土地原
    皆屬原告先祖潘路菜所有，日據時期行人即在其中行走而形
    成今日中山路之既成道路，後都市○○○○路預定路寬為18
    公尺，70年變更路寬為15公尺之事實，亦有臺灣省政府交通
    處公路局第三區工程處第五工務段81年2月22日工八一–一
    六○–一 (一)號函在卷可考 (見本審卷第4宗第99頁)。原
    告所有系爭土地地目均為「道」，且皆位於中山路兩旁等情
    ，復有土地登記謄本 (見本審卷第6宗第44頁至第118頁)及
    臺東縣關山地政事務所93年10月19日 (93)東關地測字第354
    號函附土地複丈成果圖 (見本審卷第4宗第3頁至第5頁)在卷
    可按，被告Ｋ○○○、丁○○、未○○、宇○○、地○○、
    Ｃ○○、癸○○、黃○○、己○○○、庚○○、Ｌ○○、辛○○、戌○○等人辯稱：坐落臺東縣池上鄉○○路旁原告所
    有之系爭土地，係因池上鄉○○路道路預定用地原訂路寬為
    18公尺，後來都市計畫改為15公尺寬，80年地籍重測後，始
    產生系爭土地，由原所有權人潘路菜先生之繼承人即原告繼
    承，被告前手陸續向潘老先生購地建屋當時中山路即為15公
    尺寬，原有公路預定地已被現住戶即被告等人占有使用 (見
    本審卷第4宗第104頁)等語，信而有徵，足堪採信。參以被
    告宇○○所提71年6月9日臺東縣關山地政事務所核發之地籍
    圖謄本後附位置圖及配置圖 (見本審卷第4宗第117頁、第11
    8頁)，顯見房屋已有部分蓋在中山路上，可認被告當年建屋
    已占用中山路之道路用地極明。本院為求慎重，特專函相關
    機關查詢，復據內政部土地測量局復稱: 臺東縣池上鄉○○
    路鄰近重測後地籍，經套合重測前地籍圖分析結果，該路段
    重測前後地籍圖線之相應位置並無明顯差異等語，有該局94
    年5月13日測地字第0940004278號函 (見本審卷第5宗第188
    頁)附卷足憑，臺東縣政府亦函復稱: 池上鄉都市計畫3號計
    畫道路於原計畫發布實施時即為15公尺寬，80年度池上鄉地
    籍圖重測區都市計畫樁位，係由當時臺灣省地政處測量總隊
    (即現在內政部土地測量局)負責清理及補建作業，查重測期
    間總隊歷次提出樁位偏差研討案紀錄內，並無提報本案C31
    –C32道路樁位列入偏差研討，顯見本案所涉及道路中心樁
    位置，於重測前後並無更動等語，復有該府94年5月30日府
    地測字第0940039058號函 (見本審卷第6宗第41頁)在卷可按
    ，是關涉本件之池上鄉地籍圖，於重測前後應無不一致之情
    事，前後地籍圖既無差異，自應以現行有效之新地籍圖為基
    準做為本件土地複丈成果圖測量之依據。被告甲○○一再抗
    辯地籍圖重測有誤云云，然查:79 年12月24日地政機關通知
    土地所有權人到場指界時，被告甲○○先於93年11月10日具
    狀稱從未有指界情事 (見本審卷第4宗第101頁)，復於94 年
    9月15日又具狀稱當日有到現場，並以現場房屋設立界標，
    但未被採納 (見本審卷第6宗第258頁)等語，前後矛盾，已
    難採信，且由93年10月19日臺東縣關山地政事務所土地複丈
    成果圖 (見本審卷第4宗第4頁、第5頁)觀之，中山路兩旁皆
    有原告所有之系爭土地，苟如被告甲○○所言中山路向東偏
    移54公分為實，則路西部分自不可能占用原告所有之系爭土
    地，是被告甲○○所辯顯與事實不符，為不足採。新舊地籍
    圖既無差異，道路中心樁位於重測前後亦無更動，則重測後
    之地籍圖自可作為土地複丈成果圖測量的基準和依據自極為
    灼然。
(二)再查被告Ｋ○○○、癸○○、黃○○、己○○○、庚○○、
    Ｌ○○、辛○○、戌○○、辰○○、亥○○、酉○○、午○○、未○○、申○○、玄○○、Ｄ○○、Ｂ○○、天○○、
    卯○○、寅○○、丑○○○、巳○○、壬○○、甲○○、丙○○、乙○○等26人所有如附表一被告所有建物門牌號碼欄
    所示之建物，除占用原告所有系爭土地，面積如附表一建物
    占用土地面積欄所示，位置如附表一附圖編號及建物占用位
    置欄及附圖所示者外，尚有部分介於中山路及被告所有建物
    間之原告所有系爭土地，面積詳如附表一建物以外占用土地
    面積欄所示，其中建物即臺東縣池上鄉○○路356號、358
    號之房屋，原屬郭張鏡妹所有，有房屋稅籍證明書 (見本審
    卷第5宗第64頁)及臺東縣警察局關山分局94年4月21日關警
    刑字第0940000872號函附查訪報告 (見本審卷第5宗第138頁
    )在卷可佐，郭張鏡妹於90年11月18日死亡，由繼承人即被
    告酉○○、午○○、未○○、申○○、巳○○、玄○○、Ｄ
    ○○、亥○○、Ｂ○○、天○○等10人繼承，有繼承系統表
    (見本審卷第5宗第88頁)及戶籍謄本 (見本審卷第5宗第89頁
    至95頁、第145頁至146頁)附卷可考。建物即臺東縣池上鄉
    ○○路326號之房屋為被告辰○○、卯○○、寅○○等3人所
    共有，亦有房屋稅籍證明書 (見本審卷第3宗第24頁至26 頁
    )在卷足憑，自堪信為真實。原告另主張上述系爭土地皆緊
    靠被告房屋前方，由被告等一併占用云云，然依臺東縣關山
    地政事務所94年7月26日東關地測字第0940003015號函附複
    丈成果圖 (見本審卷第6宗第164頁至第191頁)及94年8月15
    日東關地測字第0940003337號函附複丈成果圖 (見本審卷第
    6宗第216頁)觀之，上述系爭土地皆緊靠中山路兩側，均屬
    池上鄉○○路○○道路之一部分，再參以該所93年10月19
    日所製作之土地複丈成果圖 (見本審卷第4宗第4頁、第5頁)
    及地籍圖 (見本審卷第4宗第144頁、145頁、第5宗第188頁
    後)，益足佐證被告所有建物未占用之原告所有系爭土地部
    分，係為既成道路即池上鄉○○路之一部分，早有公用地役
    關係存在之事實，此有公路局工務段復原告函 (見本審卷第
    4宗第99頁背面)附卷可證，原告主張被告占用該既成道路之
    土地，既未舉積極證據以實其說，復與既成道路公用地役權
    早已存在之事實有違，其主張自不足採。
(三)再就原告先位請求是否有理部分言之，查:
   1、本件被告所有如附表一被告所有建物門牌號碼欄所示之建
      物占用原告所有同附表占用原告土地之地號欄所示地號、
      附圖編號及建物占用位置欄所示位置及建物占用土地面積
      欄所示面積之土地之事實，有房屋稅籍證明書、土地登記
      謄本及土地複丈成果圖附卷可考已如前述，且為兩造所不
      爭執，自係真實。被告抗辯已和平繼續占用系爭土地逾20
      年以上，應取得地上權乙節，既與時效取得地上權之要件
      不合，又無事證可認被告已取得系爭土地之地上權，且迄
      今復並未提出確屬有權占有之積極證據，是原告主張被告
      係無權占有該等土地，自堪採信。
   2、按權利之行使，不得違反公共利益，或以損害他人為主要
      目的。行使權利，履行義務，應依誠實及信用方法。民法
      第148條定有明文。再查權利之行使，是否以損害他人為
      主要目的，應就權利人因權利行使所能取得之利益，與他
      人及國家社會因其權利行使所受之損失，比較衡量以定之
      。倘其權利之行使，自己所得利益極少而他人及國家社會
      所受之損失甚大者，非不得視為以損害他人為主要目的，
      此乃權利社會化之基本內涵所必然之解釋。最高法院亦著
      有71年臺上字第737號判例可資參照。本件被告所有建物
      無權占有原告所有系爭土地之事實已如前述，然原告所有
      系爭土地之地目皆為「道」，有土地登記謄本在卷可稽亦
      如前述，依內政部84年2月7日修正頒布之「辦理地目變更
      注意事項」相關規定，系爭土地僅能供道路交通使用，無
      法變更地目另為其他用途使用，縱或能變更地目，惟依「
      臺灣省畸零地使用規則」第3條、第9條規定，參以94年7
      月26日及94年8月15日臺東縣關山地政事務所函附土地複
      丈成果圖即附圖可知，系爭土地亦因深度不足，係為無法
      利用之畸零地，此亦有臺東縣池上鄉公所94年1月11日池
      鄉建字第0940000057號函 (見本審卷第5宗第7頁)附該使
      用規則在卷可證，再被告所有房屋皆面臨池上鄉○○路，
      多為二層鋼筋混凝土磚造之建物，皆已居住多年，以開店
      營生，且「單棟」房屋占用系爭土地面積最多為13.18平
      方公尺，最少僅1.39平方公尺，復有附表一建物占用土地
      面積欄及附圖編號及建物占用位置欄所示面積、位置等在
      卷可考，原告請求被告拆屋還地，並連同附表一建物以外
      占用面積欄所示之土地一併返還原告，不但其所得利益甚
      少，又無法加以利用，且將對被告造成極大之損害，依上
      說明，原告先位主張即屬權利之濫用，被告抗辯原告所有
      系爭土地地目皆為「道」，且為畸零地，被告所有建物又
      多為鋼筋混凝土磚造二層建築，原告主張拆屋還地，所得
      利益很少，但對被告的損害很大，顯有權利濫用的違法等
      語，與事實相符，足堪採信。是原告先位聲明，請求被告
      拆屋還地，自乏依據，為不足採。
(四)末就原告備位請求是否有理部分言之，查:
   1、再按土地所有人建築房屋逾越疆界者，鄰地所有人如知其
      越界而不即提出異議，不得請求移去或變更其建築物。但
      得請求土地所有人，以相當之價額，購買越界部分之土地
      ，如有損害，並得請求賠償。民法第796條定有明文。又
      鄰地所有人知悉土地所有人越界建屋而不即提出異議者，
      依民法第796條但書之規定，尚得請求土地所有人購買越
      界部分之土地，舉重以明輕，不知情而得請求移去或變更
      建物之鄰地所有人，當然更得不請求土地所有人移去或變
      更建物而請求其以相當之價額購買越界部分之土地。最高
      法院亦著有83年臺上字第2701號判例可資參照。本件被告
      建築房屋逾越疆界致占用原告所有之系爭土地已如前述，
      則原告備位主張依上揭說明，請求被告以相當之價額，購
      買其建物越界占用部分之土地自屬於法有據，應予准許。
      至原告所有系爭土地非在被告建物占用範圍之部分，依上
      述說明，自不在被告價購範圍之內應極為明確。
   2、復查民法第796條所謂相當之價額，應解為以請求購買時
      之市價為準 (參謝在全著、民法物權論、修訂三版上冊第
      358頁)，本件原告所有系爭土地雖位在池上鄉○○路兩旁
      ，惟地目均屬「道」，僅能供交通用地使用，且又均為畸
      零地，無何利用價值，顯難於土地交易市場中脫售，再系
      爭土地93年1月公告土地現值與94年1月公告土地現值均相
      同，亦有土地登記謄本 (見本審卷第1宗第20頁至139頁，
      第6宗第44頁至第118頁)附卷可佐，是其公告現值變動不
      大也是事實，再參以緊鄰原告所有系爭土地之被告所有地
      目為「建」之土地，如同段533地號建地94年1月公告現值
      為每平方公尺 (下同)9,501 元，緊鄰之原告所有534之3
      地號土地公告現值為19,500元，被告所有419地號建地公
      告現值為9,125元，緊鄰之原告421之4地號土地公告現值
      為16,250元，被告所有120地號建地公告現值為9,625元，
      緊鄰原告之121之5地號土地公告現值為16,250元，有公告
      土地現值資訊查詢單 (見本審卷第6宗第266頁至272頁)在
      卷可按，顯然原告所有之道路畸零地公告現值高於緊鄰其
      後位於鬧區之建地約7成至1倍，被告甲○○抗辯稱: 地目
      「道」的土地一般市價僅為公告現值1成左右，89年1月其
      所有533地號土地公告現值為12,733元，緊鄰之原告所有
      534之3地號土地公告現值為15,000元，後因房地產市場低
      迷，竟僅調低建地公告現值，而將道路用地調高，顯不合
      理等語 (見本審卷第6宗第140頁)，信而有徵，是系爭土
      地公告現值顯已足以表彰其價值，應係實情，以系爭土地
      94年1月之公告現值為被告價購之標準亦不失其公允合理
      ，原告主張以公告現值加1.2倍為被告價購之基準，既無
      視於道路畸零地無市場價值之事實，復無法舉積極證據以
      證明其所有系爭土地確有上開價額，則空言主張被告應以
      公告現值加1.2倍之高價購買系爭土地，自不足採信。至
      其與其他當事人和解內容如何，係屬其與該當事人間之私
      事，與本件本無關涉，自不得任為比附援引。依前所言，
      原告於請求被告於以如附表一建物占用土地之價額欄所示
      之金額，向原告購買其所有如附表一占用原告土地之地號
      欄所示地號、如附表一建物占用土地面積欄所示面積、如
      附表一附圖編號及建物占用位置欄所示位置之土地之範圍
      內，核屬有據，應可採認，逾此部分之請求，則屬無據甚
      明。
七、綜上所述，原告本於系爭土地所有人之地位，請求被告拆屋
    還地之先位聲明，依上說明，核屬無據，為無理由，應予駁
    回。至請求被告於以如主文第1項所示之價金即相當於94年1
    月公告土地現值，購買被告所有建物占用之土地之備位聲明
    ，洵屬正當，應予准許。至逾此範圍之請求，則乏根據，應
    予駁回。再本件訴訟兩造各有勝敗，被告應負擔全部訴訟費
    用四分之一，餘應由原告負擔，惟被告間於本件訴訟之利害
    關係差異極大，爰酌以本件被告應價購金額之總和為分母，
    以被告所有建物占用原告土地部分之價額為分子，再乘以四
    分之一，計算被告應負擔訴訟費用之比例如附表二訴訟費用
    負擔比例欄所示。原告陳明願供擔保，聲請宣告假執行。然
    查命債務人為一定之意思表示之判決確定或其他與確定判決
    有同一效力之執行名義成立者，視為自其確定或成立時，債
    務人已為意思表示。強制執行法第130條第1項定有明文，本
    件原告勝訴部分係命被告向原告為購買土地之意思表示，待
    判決確定時，應視為已有向原告購買土地之意思表示，苟判
    決尚未確定，固無執行之可言，即日後確定，亦無待於執行
    ，是本件原告聲請供擔保宣告假執行，即顯有未合，應予駁
    回。
八、據上論結，本件原告之訴為一部有理由，一部無理由，依民
    事訴訟法第385條第1項前段、第79條、第85條第1項，判決
    如主文。
中　　華　　民　　國　　94　　年　　10　　月　　19　　日
                  民事庭審判長法  官  王漢章
                              法  官  簡芳潔
                              法　官　曾宗欽
以上正本係照原本作成
如對本判決上訴須於判決送達後20日內向本院提出上訴狀
中　　華　　民　　國　　94　　年　　10　　月　　19　　日
                       法院書記官　蕭家玲
~F40;
附表一：
┌──┬───────┬────────────┬────────┬────┬────┬────┬────┬────┬────┐
│編號│被告姓名      │被告所有建物門牌號碼    │占用原告土地之地│該地號土│公告現值│建物占用│附圖編號│建物占用│建物以外│
│    │              │（臺東縣池上鄉）        │號（臺東縣池上鄉│地全部面│（新臺幣│土地面積│及建物占│土地之價│占用土地│
│    │              │                        │慶福段）        │積（平方│元）    │(平方公 │用位置  │額（元以│面積（平│
│    │              │                        │                │公尺）  │        │尺)     │        │下四捨五│方公尺) │
│    │              │                        │                │        │        │        │        │入      │        │
├──┼───────┼────────────┼────────┼────┼────┼────┼────┼────┼────┤
│ 一 │Ｋ○○○      │中山路261號             │121之4          │7.85    │16,250  │6.83    │1，A    │110,988 │1.02    │
├──┼───────┼────────────┼────────┼────┼────┼────┼────┼────┼────┤
│ 二 │丁○○        │中山路376號             │333之4          │2.58    │9,500   │2.58    │2，A    │24,510  │0       │
├──┼───────┼────────────┼────────┼────┼────┼────┼────┼────┼────┤
│ 三 │亥○○        │中山路362號             │421之1          │2.91    │同上    │2.91    │3，A    │27,645  │0       │
├──┼───────┼────────────┼────────┼────┼────┼────┼────┼────┼────┤
│ 四 │未○○        │中山路360號             │421之2          │7.41    │同上    │7.41    │4，A    │70,395  │0       │
├──┼───────┼────────────┼────────┼────┼────┼────┼────┼────┼────┤
│ 五 │宇○○、地○○│中山路350號             │421之7          │1.99    │16,250  │1.99    │5，A    │32,338  │0       │
│    │、Ｃ○○      │(3人共有)               │                │        │        │        │        │        │        │
├──┼───────┼────────────┼────────┼────┼────┼────┼────┼────┼────┤
│ 六 │子○○        │中山路346號             │421之9          │2.73    │同上    │2.73    │6，A    │44,363  │0       │
├──┼───────┼────────────┼────────┼────┼────┼────┼────┼────┼────┤
│ 七 │癸○○        │中山路269號             │121             │0.43    │9,750   │0.43    │7，A＋B │4,193   │0       │
│    │              │中山路267號             │121之1          │4.36    │同上    │4.36    │        │42,510  │0       │
│    │              │                        │122之1          │7.79    │16,250  │6.25    │8，A    │101,563 │1.54    │
│    │              │                        │122之2          │6.92    │同上    │5.52    │        │89,700  │1.4     │
│    │              │                        │122之3          │3.34    │同上    │2.2     │9，A＋B │35,750  │1.14    │
│    │              │                        │                │        │        │        │        │共計    │        │
│    │              │                        │                │        │        │        │        │273,716 │        │
│    │              │                        │                │        │        │        │        │        │        │
│    │              │                        │                │        │        │        │        │        │        │
├──┼───────┼────────────┼────────┼────┼────┼────┼────┼────┼────┤
│ 八 │黃○○        │中山路265號             │121之2          │7.81    │同上    │7.37    │10，A   │119,763 │0.44    │
├──┼───────┼────────────┼────────┼────┼────┼────┼────┼────┼────┤
│ 九 │己○○○      │中正路2號               │121之5          │17.82   │同上    │13.18   │11，A   │214,175 │4.64    │
├──┼───────┼────────────┼────────┼────┼────┼────┼────┼────┼────┤
│十  │庚○○        │中山路271號             │122             │3.07    │同上    │1.39    │12，A   │22,588  │1.68    │
├──┼───────┼────────────┼────────┼────┼────┼────┼────┼────┼────┤
│十一│酉○○、未○○│中山路358號             │421之3          │15.63   │9,500   │14.68   │13，A   │139,460 │0.95    │
│    │、午○○、郭玉│中山路356號             │421之4          │14.42   │16,250  │7.43    │14，A   │120,738 │6.99    │
│    │齡、玄○○、陳│(10人共有)              │                │        │        │        │        │共計    │        │
│    │鵬義、Ｂ○○、│                        │                │        │        │        │        │260,198 │        │
│    │天○○、巳○○│                        │                │        │        │        │        │        │        │
│    │、亥○○      │                        │                │        │        │        │        │        │        │
├──┼───────┼────────────┼────────┼────┼────┼────┼────┼────┼────┤
│十二│Ｌ○○        │中山路354號             │421之5          │11.84   │同上    │6.85    │15，A   │111,313 │4.99    │
├──┼───────┼────────────┼────────┼────┼────┼────┼────┼────┼────┤
│十三│辰○○、卯○○│中山路326號             │534之1          │7.89    │19,500  │5.26    │16，A   │102,570 │2.63    │
│　　│、寅○○　　　│(3人共有)　　　　　　　 │　　　　　　　　│　　　  │        │        │        │        │        │
├──┼───────┼────────────┼────────┼────┼────┼────┼────┼────┼────┤
│十四│丑○○○      │中山路324號             │534之2          │5.71    │同上    │2.01    │17，A   │39,195  │3.7     │
├──┼───────┼────────────┼────────┼────┼────┼────┼────┼────┼────┤
│十五│甲○○        │中山路322號             │534之3          │6.23    │同上    │2.16    │18，A   │42,120  │4.07    │
├──┼───────┼────────────┼────────┼────┼────┼────┼────┼────┼────┤
│十六│壬○○        │中山路320號             │534之4          │6.06    │同上    │2.29    │19，A   │44,655  │3.77    │
├──┼───────┼────────────┼────────┼────┼────┼────┼────┼────┼────┤
│十七│辛○○        │中山路318號             │534之5          │6.32    │同上    │2.56    │20，A   │49,920  │3.76    │
├──┼───────┼────────────┼────────┼────┼────┼────┼────┼────┼────┤
│十八│丙○○        │中山路316號             │534之8          │8.23    │同上    │6.33    │21，A   │123,435 │1.9     │
├──┼───────┼────────────┼────────┼────┼────┼────┼────┼────┼────┤
│十九│戌○○        │中山路308號             │545             │13.85   │同上    │9.3     │22，A   │181,350 │4.55    │
├──┼───────┼────────────┼────────┼────┼────┼────┼────┼────┼────┤
│二十│乙○○        │中山路263號             │121之3          │13.21   │16,250  │8.32    │23，A   │135,200 │4.89    │
└──┴───────┴────────────┴────────┴────┴────┴────┴────┴────┴────┘
~F40;
附表二：
┌──┬───────┬────────────┬────────┐
│編號│被告姓名      │原告請求價購金額 (新臺幣│訴訟費用負擔比例│
│    │              │元)                     │                │
├──┼───────┼────────────┼────────┤
│ 一 │Ｋ○○○      │280,636                 │1.4%            │
├──┼───────┼────────────┼────────┤
│ 二 │丁○○        │53,922                  │0.3%            │
├──┼───────┼────────────┼────────┤
│ 三 │亥○○        │60,819                  │0.3%            │
├──┼───────┼────────────┼────────┤
│ 四 │未○○        │154,869                 │0.9%            │
├──┼───────┼────────────┼────────┤
│ 五 │宇○○、地○○│71,141                  │0.4%(平均負擔)  │
│    │、Ｃ○○      │                        │                │
├──┼───────┼────────────┼────────┤
│ 六 │子○○        │97,596                  │0.5%            │
├──┼───────┼────────────┼────────┤
│ 七 │癸○○        │748,030                 │3.4%            │
├──┼───────┼────────────┼────────┤
│ 八 │黃○○        │279,206                 │1.5%            │
├──┼───────┼────────────┼────────┤
│ 九 │己○○○      │637,065                 │2.6%            │
├──┼───────┼────────────┼────────┤
│ 十 │庚○○        │109,751                 │0.3%            │
├──┼───────┼────────────┼────────┤
│十一│酉○○、未○○│842,182                 │3.2%(平均負擔)  │
│    │、午○○、郭玉│                        │                │
│    │齡、玄○○、陳│                        │                │
│    │鵬義、Ｂ○○、│                        │                │
│    │天○○、巳○○│                        │                │
│    │、亥○○      │                        │                │
├──┼───────┼────────────┼────────┤
│十二│Ｌ○○        │423,280                 │1.4%            │
├──┼───────┼────────────┼────────┤
│十三│辰○○、卯○○│                        │1.3%(平均負擔)  │
│　　│、寅○○　　　│338,481                 │　　　　　　　　│
├──┼───────┼────────────┼────────┤
│十四│丑○○○      │244,959                 │0.5%            │
├──┼───────┼────────────┼────────┤
│十五│甲○○        │267,267                 │0.5%            │
├──┼───────┼────────────┼────────┤
│十六│壬○○        │259,974                 │0.5%            │
├──┼───────┼────────────┼────────┤
│十七│辛○○        │271,128                 │0.6%            │
├──┼───────┼────────────┼────────┤
│十八│丙○○        │353,067                 │1.5%            │
├──┼───────┼────────────┼────────┤
│十九│戌○○        │594,165                 │2.2%            │
├──┼───────┼────────────┼────────┤
│二十│乙○○        │472,256                 │1.7%            │
└──┴───────┴────────────┴────────┘
